ACORDAO-COMPLETO-2556852

ACÓRDÃO 7715/2022 ATA 38/2022 - PRIMEIRA CÂMARA

VISTOS, relatados e discutidos estes autos de aposentadoria emitido em favor de Ronaldo Alves da Silva pelo Tribunal Regional do Trabalho da 3ª Região/MG.
ACORDAM os Ministros do Tribunal de Contas da União, reunidos em Sessão da 1ª Câmara, ante as razões expostas pelo Relator e com fundamento no art. 71, inciso III, da Constituição Federal, nos arts. 1º, inciso V, 28, inciso I, e 39, inciso II, da Lei n.º 8.443, de 1992, e nos arts. 260, § 1º, e 262, do Regimento Interno, em:
9.1. considerar ilegal o ato de aposentadoria de Ronaldo Alves da Silva e negar-lhe registro;
9.2 determinar ao Tribunal Regional do Trabalho da 3ª Região/MG que, no prazo de quinze dias, a contar da notificação desta decisão, sob pena de responsabilidade solidária da autoridade administrativa omissa:
9.2.1. dê ciência do inteiro teor desta decisão ao interessado;
9.2.2. faça cessar os pagamentos decorrentes da parcela ora impugnada;
9.2.3. promova o desconto nos proventos do ex-servidor, nos termos legais, com vistas à devolução dos valores percebidos indevidamente desde a ciência do Acórdão 517/2020-TCU-Primeira Câmara;
9.3. determinar ao Tribunal Regional do Trabalho da 3ª Região/MG que emita novo ato de aposentadoria do interessado, livre da irregularidade apontada, disponibilizando-o a este Tribunal, por meio do Sistema e-Pessoal, nos termos e prazos fixados na IN-TCU 78/2018;
9.4. ordenar à Sefip que promova audiência do Gestor de Pessoal do TRT-3ª Região, em face do não cumprimento das determinações do Acórdão 517/2020-TCU-Primeira Câmara;
9.5. encaminhar cópia deste acórdão ao Tribunal Regional do Trabalho da 3ª Região/MG, com a informação de que o inteiro teor do relatório e do voto que o fundamentam está disponível no endereço eletrônico www.tcu.gov.br/acordaos.

Ato de aposentadoria emitido pelo Tribunal Regional do Trabalho da 3ª Região/MG.

Primeira Câmara

3. Interessado: Ronaldo Alves da Silva (XXX.944.956-XX)

13.1. Ministros presentes: Walton Alencar Rodrigues (Presidente), Benjamin Zymler, Vital do Rêgo e Jorge Oliveira (Relator).
13.2. Ministros-Substitutos presentes: Augusto Sherman Cavalcanti e Weder de Oliveira.

JORGE OLIVEIRA

Trata-se de ato concessório de aposentadoria emitido pelo Tribunal Regional do Trabalho da 3ª Região/MG em favor de Ronaldo Alves da Silva.
2. 	Instruindo o feito, assim se manifestou a Secretaria de Fiscalização de Integridade de Atos e Pagamentos de Pessoal e de Benefícios Sociais - Sefip (peças 5/6) , no que contou com a anuência do Ministério Público junto ao TCU - MPTCU (peça 7) :
"Exame das Constatações
9.	Ato: 19913/2020 - Inicial - Interessado (a) : RONALDO ALVES DA SILVA - CPF: XXX.944.956-XX
9.1.	Parecer do Controle Interno: considerar o ato Legal com esclarecimentos. Justificativa: Esse e-Pessoal retrata a situação fática atual da aposentadoria do interessado que se encontra nos mesmos moldes de quando a mesma foi concedida, isto é, com a incorporação da parcela opção. O TRT/MG restabeleceu o pagamento da vantagem opção nos proventos de aposentadoria do ex- servidor, a partir de 11/12/2020, quando foi intimado da decisão liminar do TRF da 1ª Região com determinação neste sentido. Ressalta-se que o TRT da 3ª Região chegou a cumprir as determinações contidas no Acórdão 517/2020-TCU-Primeira Câmara que considerou ilegal e negou o registro do ato de concessão inicial da aposentadoria do referido interessado, com a expedição da Portaria GP 74/2020 (D.E.J.T. 19/2/2020) , excluindo a referida parcela da fundamentação legal e, procedendo a suspensão do pagamento da vantagem opção. Com a interposição do pedido de reexame do interessado contra a decisão do TCU, o TRT/MG publicou nova Portaria 144/2020 (D.E.J.T. 4/5/2020) , restabelecendo o pagamento da parcela opção. E, por fim, quando o TCU negou provimento ao pedido de reexame (12447/2020-TCU-1ª.Câmara) , o TRT/MG publicou outra Portaria 394/2020 (D.E.J.T. 10/12/2020) , excluindo novamente a opção. Após ter sido julgada ilegal a aposentadoria do ex-servidor por conter a incorporação da parcela opção, o TRT/MG enviou diversos formulários eletrônicos de aposentadoria ao TCU, ora excluindo ora restabelecendo a referida vantagem, pois para cada publicação de portaria emitia-se um e-Pessoal. Porém, por orientação do próprio TCU, os diversos formulários eletrônicos enviados foram devolvidos para que fosse encaminhado apenas um e-Pessoal, retratando a situação atual da aposentadoria do ex-servidor, o que agora se faz. Salienta-se que o referido formulário eletrônico foi encaminhado a esta Secretaria de Auditoria Interna fora do prazo estipulado no artigo 7º da Instrução Normativa TCU/78/2018 pelas razões aqui expostas.
9.2.	Constatações e análises: 
9.2.1.	Houve o registro de pelo menos uma rubrica com 'Denominação para análise pelo TCU = Vantagem de caráter pessoal (247 - OPCAO FC (Vantagem de caráter pessoal - Incorporação de opção de função) - R$ 2.232,38) .
a.	Justificativa do Gestor de Pessoal: Não há. Verificação efetuada no âmbito do TCU.
b.	Análise do Controle Interno: Não há. Verificação efetuada no âmbito do TCU.
c.	Análise da Equipe Técnica: Ilegal
É ilegal a concessão da vantagem de opção que trata o art. 2º da Lei 8.911/1994, visto que proporcionou acréscimo aos proventos de aposentadoria em relação a última remuneração da atividade, assim como em virtude de não haver incidência de contribuição previdenciária na atividade, resultando em descumprimento do disposto no art. 40, caput e § 2º, da Constituição Federal, com redação dada pela Emenda Constitucional 20/1998.
Em consulta à base E-Pessoal, detectou-se que este Tribunal já apreciou ato inicial, tendo considerado ilegal (nos autos do processo Processo 028.135/2019-9) por intermédio do Acórdão 517/2020-TCU-Primeira Câmara e mantido pelo Acórdão 12447/2020-TCU-Primeira Câmara. Naquela oportunidade o ato foi apreciado ilegal em virtude da concessão da vantagem de opção.
O órgão encaminhou esse ato inicial novamente com a vantagem de opção, haja vista que o Sindicado da categoria obteve liminar judicial, nos autos da Ação Ordinária 1035883-44.2019.4.01.3400 que tramita na 5ª Vara Federal Cível, da Seção Judiciária do Distrito Federal, no seguinte sentido: 'julgo PROCEDENTE o pedido autoral, nos termos do art. 487, I, do CPC, para que se faça incidir o entendimento do TCU, proferido no Acórdão 2.076/2005, aplicado nos últimos 14 (quatorze) anos, no sentido de assegurar na aposentadoria a vantagem decorrente da opção, prevista no art. 2º da Lei 8.911/1994, aos servidores substituídos da autora que, até a data de 18 de janeiro de 1995, tenham satisfeito os pressupostos temporais estabelecidos no art. 193 da Lei 8.112/1990, ainda que sem os requisitos para aposentação em qualquer modalidade'. Em consequência disso, manteve o pagamento da vantagem de opção.
Ao analisar o conteúdo dessa decisão judicial, constatou-se que ela beneficia somente os substituídos do Sindicato dos Trabalhadores do Poder Judiciário e do Ministério Público da União no DF - SINDJUS-DF, o que não é o caso, visto que o Tribunal Regional do Trabalho da 3ª Região - TRT-3 está localizado no Estado de Minas Gerais.
Consultando o Estatuto do SINDJUS-DF, em seu art. 1º, abaixo transcrito, não se constata que o interessado poderia ser beneficiário da citada decisão judicial, razão pela qual se entende que houve um equívoco do Gestor de Pessoal.
'Art. 1°. O Sindicato dos Servidores do Poder Judiciário e do Ministério Público da União no Distrito Federal, sigla SINDJUS/DF, com sede e foro na cidade de Brasília, Distrito Federal, com duração indeterminada, sem fins lucrativos, com autonomia política, sindical, administrativa, patrimonial e financeira e sem caráter religioso, nem político partidário, constituído com a finalidade de defesa, orientação, assistência, coordenação, proteção e representação legal da categoria dos servidores do Poder Judiciário e do Ministério Público da União, exceto a categoria dos ocupantes do cargo de Analista Judiciário, área Judiciária, especialidade Oficial de Justiça Avaliador Federal de todos os Tribunais e Instâncias do Poder Judiciário da União, com base territorial no Distrito Federal, conforme estabelece a legislação em vigor, com atribuição de coordenar as relações da categoria com as instituições públicas e privadas, bem assim como as demais entidades sindicais representativas de outras categorias, em âmbito nacional e internacional.
....
Parágrafo Terceiro - Passam a integrar o rol de filiados da base do Sindjus-DF, os servidores da Justiça Federal e Eleitoral dos Estados do Acre e Rondônia e da Justiça Federal de Roraima, bem como os servidores dos estados da Federação vinculados ao TRF-1 e TRT-10, que não possuam representação sindical'.
Ademais, como resultado desse equívoco, não deu cumprimento dos Acórdãos do TCU, acima citados, que julgou ilegal o ato inicial de aposentadoria anterior e determinou a exclusão da vantagem de opção.
Nesse caso, entende-se que não é o caso de aplicar a Súmula 106, e determinar a devolução dos valores percebidos indevidamente desde a ciência do Acórdão 517/2020-TCU-Primeira Câmara.
Por fim, entende-se também que cabe determinação à SEFIP que promova audiência do Gestor de Pessoal, em face do não cumprimento das determinações do Acórdão 517/2020-TCU-Primeira Câmara, haja vista a utilização de decisão judicial que não beneficia o interessado.
9.2.2.	Houve o registro de pelo menos uma rubrica com 'Denominação para análise pelo TCU = Vantagem de caráter pessoal (343 - VPNI/QUINTOS AT - MP 2225-45 (Vantagem de caráter pessoal - Incorporação de quintos/décimos de função) - R$ 3.434,43) .
a.	Justificativa do Gestor de Pessoal: Não há. Verificação efetuada no âmbito do TCU.
b.	Análise do Controle Interno: Não há. Verificação efetuada no âmbito do TCU.
c.	Análise da Equipe Técnica: Legal
A concessão da vantagem de quintos ou décimos está em consonância com a jurisprudência deste Tribunal e os critérios das Leis 8.911/1994 e 9.624/1998 (os períodos anteriores a 8/4/1998 são suficientes para a incorporação da vantagem de quintos) . 
9.3.	O quadro resumo de ocorrências e, quando for o caso, o detalhamento da norma legal e da jurisprudência para as inconsistências acima elencadas encontra-se no anexo II dessa instrução. 
9.4.	Encaminhamento do ato: 
9.4.1.	Considerar ILEGAL e recusar registro do ato de Aposentadoria 19913/2020 - Inicial de RONALDO ALVES DA SILVA do quadro de pessoal do órgão/entidade Tribunal Regional do Trabalho da 3ª Região/MG, com base nos arts. 71, inciso III, da Constituição Federal, 1º, inciso V, e 39, inciso II, da Lei 8.443/1992 e 260, § 1º, do Regimento Interno.
9.4.2.	Para o ato de Aposentadoria de RONALDO ALVES DA SILVA, determinar a devolução dos valores percebidos indevidamente desde a ciência do Acórdão 517/2020-TCU-Primeira Câmara.
9.4.3.	Para o ato de Aposentadoria de RONALDO ALVES DA SILVA, determinar à SEFIP que promova audiência do Gestor de Pessoal, em face do não cumprimento das determinações do Acórdão 517/2020-TCU-Primeira Câmara, haja vista a utilização de decisão judicial que não beneficia o interessado. 
9.4.4.	Com fulcro no art. 262, caput, do Regimento Interno deste Tribunal, determinar ao órgão/entidade Tribunal Regional do Trabalho da 3ª Região/MG que: 
a.	emita novo ato, livre da irregularidade ora apontada, em substituição ao ato de Aposentadoria de RONALDO ALVES DA SILVA, submetendo-o à nova apreciação por este Tribunal, na forma do artigo 260, caput, também do Regimento.
b.	no prazo de trinta dias, contados da ciência da decisão, envie a este Tribunal documentos comprobatórios de que o (a) interessado (a) cujo ato foi impugnado está ciente do julgamento deste Tribunal.
c.	dê ciência, no prazo de quinze dias, contados da notificação, do inteiro teor desta deliberação (a) o interessado (a) , alertando-o (a) de que o efeito suspensivo proveniente da interposição de eventuais recursos junto ao TCU não o (a) exime da devolução dos valores percebidos indevidamente, caso o recurso não seja provido.
d.	promova a exclusão, no prazo 15 (quinze) dias, contados a partir da ciência desta deliberação, sujeitando-se a autoridade administrativa omissa à responsabilidade solidária, da rubrica apontada em face de manifesta ilegalidade, uma vez que o seu pagamento não encontra respaldo na jurisprudência deste Tribunal."
É o relatório.

não há

Procurador Júlio Marcelo de Oliveira

APOSENTADORIA. VANTAGEM "OPÇÃO". ATO ORIGINAL JULGADO ILEGAL PELO TCU. REESTABELECIMENTO DO PAGAMENTO DA PARCELA IRREGULAR, FUNDAMENTADO EM DECISÃO JUDICIAL QUE NÃO ALCANÇA O INTERESSADO. ILEGALIDADE DO NOVO ATO. DETERMINAÇÃO PARA DEVOLUÇÃO DOS VALORES PERCEBIDOS INDEVIDAMENTE. AUDIÊNCIA DO GESTOR DE PESSOAL RESPONSÁVEL.

APOSENTADORIA (APOS)

Examina-se ato de aposentadoria emitido pelo Tribunal Regional do Trabalho da 3ª Região/MG em favor de Ronaldo Alves da Silva.
O ato original já foi apreciado por este Tribunal, tendo sido considerado ilegal por intermédio do Acórdão 517/2020-TCU-Primeira Câmara, confirmado pelo Acórdão 12447/2020-TCU-Primeira Câmara, em virtude da concessão da vantagem "opção".
O órgão de origem emitiu novo ato, mais uma vez contendo a vantagem "opção", alegadamente em cumprimento a decisão liminar proferida nos autos da Ação Ordinária 1035883-44.2019.4.01.3400, que tramita na 5ª Vara Federal Cível, da Seção Judiciária do Distrito Federal.
A Sefip propôs a negativa de registro do ato em análise, por considerar que a decisão judicial "beneficia somente os substituídos do Sindicato dos Trabalhadores do Poder Judiciário e do Ministério Público da União no DF - SINDJUS-DF, o que não é o caso, visto que o Tribunal Regional do Trabalho da 3ª Região - TRT-3 está localizado no Estado de Minas Gerais".
Recomendou, ainda, que seja determinada a devolução dos valores percebidos indevidamente, desde a notificação daquela primeira decisão do TCU, além da audiência da autoridade de gestão de pessoal que descumpriu a determinação deste Tribunal.
O MPTCU, em cota singela, anuiu às conclusões da unidade técnica.
Acolho os pareceres precedentes e a proposta de encaminhamento oferecida.
No mérito, conforme consta bem delineado nos fundamentos dos mencionados Acórdãos 517/2020 e 12.447/2020, ambos da 1ª Câmara, a questão foi objeto de esclarecimento por ocasião do Acórdão 1599/2019-TCU-Plenário, em que o Tribunal decidiu:
9.4. firmar entendimento de que é vedado o pagamento das vantagens oriundas do art. 193 da Lei 8.112/1990, inclusive o pagamento parcial da remuneração do cargo em comissão ('opção') , aos servidores que implementaram os requisitos de aposentadoria após 16/12/1998, data de publicação da Emenda Constitucional 20, que limitou o valor dos proventos à remuneração do cargo efetivo no qual se deu a aposentadoria.
No caso em exame, como os requisitos para aposentadoria foram preenchidos após a publicação da EC 20/1998, atrai-se a disciplina do art. 40, § 2º, da Constituição Federal, que impede a concessão da vantagem "opção" por acarretar proventos em valor superior à remuneração do cargo efetivo, circunstância que conduz à ilegalidade do ato.
Não desconheço que, por meio do Acórdão 3626/2022-TCU-Primeira Câmara, esta Corte determinou a instauração de incidente de uniformização de jurisprudência, com objetivo de dirimir a divergência de entendimentos a respeito da repercussão daquela Ação Ordinária ajuizada pelo SINDJUS/DF, em relação aos julgamentos deste Tribunal versando sobre a vantagem "opção".
Todavia, é indene de dúvidas que aquela decisão não se aplica aos ex-servidores do TRT3ª Região, sediado em Minas Gerais. A esse respeito, transcrevo trecho Parecer de Força Executória 00098/2020/COSEPEQUAD/PRU1R/PGU/AGU (peça 27 do TC-Processo 034.201/2016-5) :
A decisão produzirá efeitos em relação a todos os servidores das categorias representadas pelo Sindicato autor (servidores públicos do Poder Judiciário e do Ministério Público da União no Distrito Federal) , não abrangendo servidores fora da base territorial de representatividade do Sindicato (no caso, o Distrito Federal) , e nem mesmo outras categorias.  (destaque acrescido) 
Dessa forma, mostra-se adequada a proposta de determinar ao órgão de origem que adote medidas para a devolução dos valores percebidos indevidamente pelo servidor inativo desde a ciência do Acórdão 517/2020-TCU-Primeira Câmara.
Oportuno também ouvir em audiência o gestor de pessoal que optou por descumprir a determinação desta Corte, com fundamento em decisão judicial claramente inaplicável ao servidor interessado.
	Ante o exposto, VOTO pela adoção da minuta de acórdão que submeto a este Colegiado.
TCU, Sala das Sessões, em 25 de outubro de 2022.
JORGE OLIVEIRA 
Relator